最高法院刑事判決　　　　　　九十四年度台上字第二一四四號
　　上　訴　人　台灣高等法院台南分院檢察署檢察官
　　被　　　告　甲○○
　　　　　　　　　　　　149.
　　選任辯護人　許文彬律師
　　　　　　　　周欣穎律師
　　被　　　告　丙○○
　　　　　　　　　　　　愛路1.
　　　　　　　　乙○○
　　　　　　　　　　　　149.
　　　　　　　　　　　　73號.
　　　　　　　　丁○○
　　　　　　　　　　　　光路1.
上列上訴人因被告等貪污等罪案件，不服台灣高等法院台南分院
中華民國九十三年四月七日第二審更審判決 (九十二年度重上更
(二)字第三一一號，起訴案號：台灣雲林地方法院檢察署八十七年
度偵字第一一０八、一一二二、一一二三、一二四五、一四七四
、一五五九、一七八四號），提起上訴，本院判決如下：
    主  文
原判決撤銷，發回台灣高等法院台南分院。
    理  由
原判決以公訴意旨略以：被告甲○○原係雲林縣崙背鄉鄉長，被
告丙○○原為該鄉公所秘書室總務，均為依據法令從事公務之人
員。緣崙背鄉公所自民國八十四年六月間起，陸續辦理如後所示
各項營建工程之發包作業，甲○○基於鄉長之職權，對於工程發
包方式及發包作業之實施，負有決定及執行監督之職責，丙○○
則協助總務辦理工程招標業務。丙○○明知甲○○與包商即被告
丁○○二人，係以假比價方式由丁○○得標後，再由甲○○向丁
○○索取賄款，竟與甲○○基於共同之犯意聯絡，由甲○○指定
未具投標資格之丁○○承作，並由丁○○先行提供參與投標廠商
，再由甲○○依其所提供之特定廠商指定通知參與投標，至如何
借牌辦理假比價，則由丁○○自理，且為使丁○○順利取得該工
程施作，甲○○明知工程底價，為其職務上應保密之事項，復為
違背其職務之行為，事前將各該工程底價洩漏予丁○○，再將以
下列雲林縣崙背鄉「羅厝公墓廟宇管理室廁所牌樓金亭」工程交
予不知情之該鄉公所總務人員趙惠平（經判決無罪確定）辦理招
標事宜；將下列「崙背鄉羅厝公墓墓區綠化美化」第一期及第二
期工程交予知情之該鄉公所總務人員丙○○辦理招標事宜，結果
以下各項營建工程，均由丁○○借牌之廠商得標承作，嗣再由丙
○○出面向丁○○要求將賄款直接交付知情而有犯意聯絡，經營
富川洋酒行之甲○○胞弟即被告乙○○收受轉交，其招標及交付
賄款過程如下：
(一)、丁○○因自己並無營造公司執照，為能承包雲林縣崙背鄉「
羅厝公墓廟宇管理室廁所牌樓金亭」工程，乃分別向太龍營造有
限公司（下稱太龍公司）實際負責人邱允條、勝大營造有限公司
（下稱勝大公司）負責人王鴻琴、銘晟營造有限公司（下稱銘晟
公司）實際負責人甘幸以借牌（邱允條、王鴻琴、甘幸以均經判
決無罪確定），及向張水富（經第一審通緝）、沈桂蘭（已判處
偽造私文書罪刑確定）二人，借用雲祥營造有限公司（下稱雲祥
公司）牌照，提供甲○○交由不知情之趙惠平簽報甲○○指定通
訊比價廠商，甲○○旋批示由丁○○提供之四家營造廠商辦理通
訊比價招標，並事前將該工程底價新台幣（下同）三百四十萬元
，洩漏予丁○○，旋由趙惠平分別郵寄標函給指定之四家廠商，
四份標函之工本費共二千八百元，悉由丁○○繳納。嗣丁○○分
向該四家廠商收取標函後，同時向太龍、勝大、銘晟、雲祥四家
公司，取得廠商之營業登記證、公司執照、納稅等相關證件及資
料，除與不知情之胞妹顏瓊紋共同製作同意借牌之太龍、勝大、
銘晟、雲祥四家公司之標單、投標廠商印模及資格證件表，投標
之價格分別為太龍公司三百三十五萬元、雲祥公司三百四十萬元
、勝大公司三百六十萬元、銘晟公司三百五十萬元外，丁○○復
籌得該四家廠商之投標保證金，分別郵寄崙背鄉公所進行假比價
投標本件工程。八十四年六月十日上午十時三十分，在崙背鄉公
所內開標，由不知情之崙背鄉公所民政課技士張俊偉（經不起訴
處分確定）負責審標、主計主任賴寶設負責監標，趙惠平負責開
標函、記錄及退還保證金，開標時僅丁○○一人到場，開標結果
由丁○○以太龍公司名義標得，總價為三百三十五萬元，與核定
底價三百三十五萬五千元僅相差五千元。開標結束後，趙惠平即
將未得標之雲祥、勝大、銘晟等三家廠商之保證金，悉退還由丁
○○代理領回。
(二)、八十五年二月間，崙背鄉公所辦理「崙背鄉羅厝公墓墓區綠
化美化第一期工程」招標前，甲○○以同一方法，事前將工程底
價約三百萬元洩漏予丁○○，並由丁○○提供勝大公司、太龍公
司、巨筑營造有限公司（下稱巨筑公司）、東資營造有限公司（
下稱東資公司）四家營造廠商予丙○○。由丙○○依照丁○○提
供之四家廠商簽請鄉長甲○○批示，甲○○因公外出，乃指示不
知情之秘書廖仕榮批示，指定由丁○○提供之該四家營造廠商辦
理通訊比價，繼由丙○○郵寄標函等投標資料給該四家廠商，四
份標函工本費共二千八百元悉由丁○○繳納。嗣丁○○即分別向
太龍、勝大、巨筑、東資四家公司借牌，但僅得太龍公司實際負
責人邱允條、勝大公司負責人王鴻琴、巨筑公司負責人王振芳（
業經判決無罪確定）之同意允借參與比價，東資公司則未予同意
。丁○○在取得太龍、勝大、巨筑公司同意並取得標函後，由自
己和不知情之顏瓊紋分別製作太龍、勝大、巨筑公司之標單等投
標比價文件，工程投標金額分別為太龍公司三百萬元、勝大公司
二百九十萬元、巨筑公司二百八十五萬元，並蓋用各該營造公司
之公司章及負責人章後，再由丁○○籌得該三家廠商之投標保證
金後，分別郵寄崙背鄉公所進行假比價。崙背鄉公所於八十五年
三月七日下午三時三十分開標，由不知情之崙背鄉公所民政課技
士林標財負責審標、主計主任賴寶設負責監標，丙○○負責開標
函、記錄及退還押標金，丁○○則到場等待開標。開標後果由丁
○○以巨筑公司名義標得，得標總價為二百八十五萬元，與核定
底價二百八十七萬元相差二萬元。開標結束未得標廠商之投標保
證金，亦由丁○○蓋用勝大、太龍二家廠商之公司及負責人章後
領回。
(三)、甲○○於前開二件工程相繼發包，並均依約由丁○○得標承
作，且尚有其他工程將陸續發包，乃於八十五年十一月間，透過
秘書室總務丙○○向丁○○要求給付賄款，丙○○竟基於共同之
犯意聯絡，依甲○○指示告訴丁○○稱：第一期工程已由你承作
，第二期甲○○亦指示由你承作，應該將工程款二成回扣約一百
餘萬元給付甲○○，並直接把錢拿到甲○○胞弟乙○○所經營之
富川洋酒行（設於雲林縣崙背鄉○○路七十三號），交給乙○○
收受。丁○○答應後，於八十五年十一月三十日，向巨筑公司負
責人王振芳借得一百一十萬元現金，存入其父顏振明於土庫鎮農
會之帳戶，繼於同年十二月二日，提領一百零六萬元現金，趕赴
乙○○之富川洋酒行，乙○○明知該筆賄款，係其胞兄甲○○擔
任鄉長向營造廠商索取之賄款，仍基於共同之犯意聯絡，予以收
受再轉交予甲○○。
(四)、丁○○支付賄款後，崙背鄉公所於八十五年十二月十一日，
招標「崙背鄉羅厝公墓墓區綠化美化第二期工程」，甲○○亦以
同前方法，事前將工程底價約三百萬元洩漏予丁○○，丁○○則
把準備參與比價之勝大、太龍、巨筑、泰富營造有限公司（下稱
泰富公司）四家營造商告訴丙○○，由丙○○簽請鄉長甲○○批
示，經甲○○指示不知情之秘書室小姐蓋章核示後，由丙○○郵
寄標函予上開四家廠商。嗣丁○○分別向該四家公司借牌（泰富
公司之負責人為沈桂蘭及張水富），收回四家廠商之標函，並取
得該四家廠商之營業登記證、營業執照、納稅資料等參與比價所
需之相關文件後，旋由其自己與不知情之顏瓊紋分別製作太龍、
勝大、巨筑、泰富營造之標單，並借得各該營造公司之公司及負
責人章蓋用，再由丁○○繳納該四家廠商之投標保證金後，分別
郵寄崙背鄉公所進行假比價。崙背鄉公所於八十五年十二月十一
日上午十時三十分開標，由林標財負責審標、主計主任賴寶設負
責監標，丙○○亦負責開標函、記錄及退還押標金，開標時僅丁
○○到場，結果由丁○○以巨筑公司之二百八十萬元最低（勝大
公司印鑑不符、泰富公司三百二十萬元、太龍公司二百九十萬元
）標得，與核定底價二百八十五萬五千元相差五萬五千元等情。
因認甲○○涉犯刑法第一百三十二條第一項洩漏國防以外之秘密
罪及貪污治罪條例第四條第一項第三款之違背職務收取回扣罪；
乙○○、丙○○涉犯貪污治罪條例第四條第一項第三款之違背職
務收取回扣罪（關於甲○○、林巨細、乙○○等三人涉犯同法第
六條第一項第四款圖利罪；丙○○、乙○○二人涉犯刑法第一百
三十二條第一項之洩漏國防以外之秘密罪部分，均經判決無罪確
定）；丁○○涉犯刑法第三百三十九條第一項詐欺取財罪、公平
交易法第三十五條之罪及貪污治罪條例第十一條第一項行賄罪等
罪嫌云云。經審理結果認被告等四人被訴此部分之犯罪，均不能
證明，因而撤銷第一審關於論處甲○○、乙○○共同依據法令從
事公務之人員，對於違背職務之行為，收受賄賂罪刑；論處丙○
○共同依據法令從事公務之人員，對於違背職務之行為，要求賄
賂罪刑，及丁○○部分之判決。改判諭知甲○○被訴收取回扣及
洩漏國防以外之秘密部分；乙○○、丙○○被訴收取回扣部分及
丁○○均無罪，固非無見。
惟查：審理事實之法院，對於案內與待證事實有重要關係，而屬
依法應予調查之證據，如未依法調查或雖已調查而未調查明白，
即與證據未經調查無異，如率行判決，其判決當然為違背法令。
又證據之證明力，固屬法院判斷之自由，但不得違背經驗法則，
如其判斷存有疑竇，則在釐清前，尚難遽採為被告有利或不利之
認定。(一)、被告之自白，非出於強暴、脅迫、利誘、詐欺、疲勞
訊問、違法羈押或其他不正之方法，且與事實相符者，得為證據
。又被告以外之人於偵查中向檢察官所為之陳述，除顯有不可信
之情況者外，得為證據。刑事訴訟法第一百五十六條第一項、第
一百五十九條之一第二項，規定甚明。丁○○於八十七年四月十
三日法務部調查局雲林縣調查站（以下簡稱調查站）調查時供稱
：「……編號參之二（日記帳冊）記載之八十五年十二月二日『
崙背』『f 』『一百零六萬元』係我支付給崙背鄉長甲○○的回
扣款，係由崙背鄉公所總務丙○○於八十五年十一月底在崙背鄉
公所向我索取的，丙○○向我表示該一百零六萬元係甲○○要求
的……」；於同日檢察官偵查訊問時並為相同之陳述；於調查站
調查時，更表示該日記帳係其妻潘惠娥依其指示所記載，至於內
容記載「f 」部分係伊承作崙背、台西二鄉公所工程之承辦公務
員對伊要求索取之款項，由於不方便直接記載，而改以「f 」做
為代表記號等語（台灣雲林地方法院檢察署八十七年度偵字第一
六００號偵查卷第一五九、一六０頁、第一六五頁）。前開丁○
○不利於己及甲○○、丙○○之自白，真實性如何？何以不足採
為被告等不利之認定？原審未詳加調查釐清，論述明白，遽以丁
○○之八十七年三月十日調查站筆錄無證據能力，為被告等有利
之認定，尚嫌速斷，並有理由不備之可議。(二)、丁○○於檢察官
偵查時又供承：「我要補充一點，我在調查站自首部分，總務林
巨細他是向我說鄉長叫我先拿一百多萬元借他，這是在調查站筆
錄作完時才想到的……。」、「是在第二期尚未比價之前，丙○
○親自跟我說鄉長要向我借一百多萬元，叫我將錢直接拿給鄉長
的弟弟所經營的洋酒行。」並稱是向巨筑的負責人王振芳借一百
十萬元，扣除要繳之會款後剩一百零六萬元，再提領一百零六萬
元現款給乙○○。丙○○沒說鄉長怎麼還（指借款怎麼還）。甲
○○、丙○○至今為止仍沒有提及該一百零六萬元如何還等語。
而檢察官訊以：「土庫鎮農會顏振明的帳戶是你在使用？」答稱
：「是的。」又訊以：「當初向王振芳借一百十萬元是為了付給
乙○○一百零六萬元？」答稱：「是的。」檢察官提示乙○○之
照片後訊以：「是否認識此人？」答稱：「即是乙○○。」（台
灣雲林地方法院檢察署八十七年度偵字第一一０八號偵查卷第一
二四頁背面、第一六八頁背面、第一六九頁正面、第二０二頁）
。於第一審審理時供稱：「（問：你對檢察官起訴之事實第三項
有何意見？）對的，但不是說回扣款，是我借（給他）的錢」、
「是甲○○說要向我借一百多萬元」、「不是工程款要向我借錢
，是說他欠錢要向我借錢的，是丙○○向我講的，我一百零六萬
元有交給乙○○，交給他時，乙○○都沒說什麼」、「他沒說什
麼時候還，到現在還沒有還，利息怎樣算也沒有講」等語（第一
審卷(一)第二十六頁背面、第二十七頁）。苟係甲○○向丁○○借
款，何以非由甲○○本人出面向丁○○告貸，而係由丙○○出面
，且由丁○○交付甲○○之胞弟乙○○收受，又未出具收據或借
據等資料，亦未約定借款期間或利息如何計算？況迄今仍未償還
，丁○○亦無求償之意思，謂係一般借款，有違通常情理，是否
假借名目之賄賂，有待釐清。參以丙○○為崙背鄉公所總務人員
，對於工程之招標無決定權，丁○○亦供承係鄉長甲○○告訴伊
工程底價及要給伊承做，而事實上僅甲○○有決定權等情。茍未
經甲○○示意，丁○○豈會應丙○○之要求，交付一百零六萬元
鉅款予甲○○之胞弟乙○○？能否謂丁○○於第一審偵、審中所
稱係丙○○告訴伊鄉長甲○○要一百多萬元，叫伊直接拿到洋酒
行交給乙○○一節，全然無據，並無可採？扣案證物編號參之二
丁○○八十五年帳冊第四頁記載：「八十五年十二月二日、科目
: 崙背、摘要：f、支出金額一百零六萬元」，其中「f」係代表
朋友之意，已據丁○○供述在卷。再就該帳冊記載之內容以觀，
其他各筆細目摘要之記載均甚為明確具體，從記載之字義即可得
知其用途，惟該筆一百零六萬元係以「崙背f」為含糊之記載，
足見丁○○於調查站人員調查時供稱：「日記帳冊所記載之內容
確係我太太潘惠娥依我指示所記載，至於內容中記載『f 』部分
，均係我承作崙背、台西二鄉公所工程之承辦公務員對我要求索
取之款項，由於不方便直接記載，而改以『f 』做為代表記號」
等語，並非無據。被告等是否假借款之名，以達行賄、受賄之實
，猶待釐清。以上疑竇，攸關甲○○、丙○○、乙○○有無被訴
收取賄款及丁○○有無被訴行賄犯行之認定，原審未詳加勾稽究
明，遽為被告等被訴此部分無罪之判決，尚嫌速斷，其審理猶有
未盡。按刑事訴訟法第三百七十六條各款所列之案件，經第二審
判決者，固不得上訴於第三審法院，惟與併合數罪之一部為非刑
事訴訟法第三百七十六條各款所列各罪之案件一併提起上訴時，
經第三審法院認為係實質上或裁判上一罪，則應認為皆得上訴於
第三審法院，而第三審法院如認其確定事實與適用法令當否不明
時，自應一併發回。甲○○被訴涉犯洩漏國防以外之秘密；丁○
○被訴涉犯刑法第三百三十九條第一項詐欺取財及公平交易法第
三十五條之罪嫌部分，雖分屬刑事訴訟法第三百七十六條第一款
、第四款所定不得上訴於第三審法院之案件，因此部分與彼等被
訴涉犯前開貪污罪嫌得上訴第三審部分，是否為實質上一罪或有
裁判上一罪關係之事實與適用法令之當否不明，尚待事實審調查
釐清，依上開說明此部分自應併予發回，附此明。
據上論結，應依刑事訴訟法第三百九十七條、第四百零一條，判
決如主文。
中　　華　　民　　國　九十四　年　　四　　月　二十八　日
                      最高法院刑事第十庭
                          審判長法官  陳　正　庸
                                法官  賴　忠　星
                                法官  王　居　財
                                法官  林　開　任
                                法官  林　立　華
      本件正本證明與原本無異
                                      書  記  官
中　　華　　民　　國　九十四　年　　五　　月　　六　　日
                                                      Ｔ
